臺灣臺北地方法院民事判決　　　　　　 91年度重家訴字第7號
原　　　告　丙○○
訴訟代理人　李復甸律師
複代理人　　林上鈞律師
　　　　　　吳榮達律師
　　　　　　夏安安律師
被　　　告　乙○○
訴訟代理人　李嘉典律師
複代理人　　甲○○
　　　　　　劉曦光律師
　　　　　　陳怡文律師
被　　　告　JUDY PING.
　　　　　　　　　　　　CAN.
上列當事人間請求損害賠償事件，本院於94年3 月28日言詞辯論
終結，判決如下：
    主  文
被告乙○○應給付原告新臺幣貳佰參拾柒萬伍仟肆佰捌拾元，及
自民國九十一年五月四日即起至清償日止按年息百分之五計算之
利息。
被告JUDY PING CHAI DAN應給付原告新臺幣萬貳仟零捌拾貳元
，及自民國九十一年五月十八日起至清償日止按年息百分之五計
算之利息。
訴訟費用由被告乙○○負擔百分之九十八，餘由被告JUDY PING
CHAI DAN負擔。
本判決第一項於原告以新臺幣柒拾玖萬貳仟元為被告供擔保後，
得假執行。但被告如於執行標的物拍定、變賣或物之交付前，以
新臺幣貳佰參拾柒萬伍仟肆佰捌拾元預供擔保，得免為假執行。
本判決第二項於原告以新臺幣壹萬壹仟元為被告供擔保後，得假
執行。但被告如於執行標的物拍定、變賣或物之交付前，以新臺
幣萬貳仟零捌拾貳元預供擔保，得免為假執行。
    事實及理由
壹、程序方面：
一、被告譚德源於民國92年7月19日死亡，其繼承人為JUDY PING
    CHAI DAN此有駐溫哥華辦事處函暨死亡證書、繼承人資料附
    卷可稽（見本院卷第164至165、167至171頁），原告於92年
    9 月26日具狀聲明由譚德源之繼承人承受訴訟（見本院卷第
    124頁），再於93年5月17日當庭聲明由JUDY PING CHAI DAN
    承受訴訟（見本院卷第175頁之言詞辯論筆錄），應予准許
    。
二、被告JUDY PING CHAI DAN經合法送達，未於言詞辯論期日到
    場，核無民事訴訟法第386 條所列各款情形，應依原告之聲
    請，由其一造辯論而為判決。
三、按訴狀送達後，原告不得將原訴變更或追加他訴，但請求之
    基礎事實同一者，或不甚礙被告之防禦及訴訟之終結者，不
    在此限，民事訴訟法第255 條第1 項第2 款、第7 款分別定
    有明文。查原告原起訴請求（一）分割被繼承人譚德雄新臺
    幣（下同）7,222,686 元，其中被告乙○○、譚德源（即被
    告JUD YPING CHAI DAN 之被繼承人）、原告各得2,407,562
    元。（二）被告乙○○、譚德源應連帶給付原告2,407,562
    元（見本院卷第1 頁）。嗣於92年4 月18日具狀擴張先位聲
    明，請求（一）分割被繼承人譚德雄新臺幣（下同）7,222,
    686 元，其中被告乙○○、譚德源（即被告JUDY PING CHAI
    DAN 之被繼承人）、原告各得2,407,562 元。（二）被告乙
    ○○、譚德源應連帶給付原告2,407,562 元，及自起訴狀繕
    本送達翌日起至清償日止按年息百分之5 計算之利息。並追
    加備位聲明，請求被告乙○○、譚德源應連帶給付原告2,40
    7,562元，及自起訴狀繕本送達翌日起至清償日止按年息百
    分之5計算之利息（見本院卷第110頁），被告訴訟代理人於
    92年7月24日當庭表示不同意（見本院卷第123頁之言詞辯論
    筆錄）。原告再於同年11月27日變更先位聲明為被告乙○○
    應給付原告2,375, 480元，譚德源應給付原告32,0 81元，
    及均自起訴狀繕本送達翌日起至清償日止按年息百分之5計
    算之利息（見本院卷第136-1頁之言詞辯論筆錄），被告當
    庭表示不同意（見本院卷第123頁之言詞辯論筆錄），然原
    告均係基於同一繼承事實，請求分割被繼承人譚德雄之遺產
    ，且不甚礙被告之防禦及訴訟之終結，依首揭規定，自應予
    准許。
貳、原告聲明求為判決：（一）先位聲明：被告乙○○應給付原
    告2,375,480元，譚德源（即被告JUDY PING CHAI DAN 之被
    繼承人）應給付原告32,082元，及均自起訴狀繕本送達之翌
    日起至清償日止按年息百分之5計算之利息。（二）備位聲
    明：被告應連帶給付原告2,407,562元，及自起訴狀繕本送
    達之翌日起至清償日止按年息百分之5計算之利息。（三）
    願供擔保，請准宣告假執行。並主張：
一、譚德輝（即被告乙○○之父）、原告、譚德源與被繼承人譚
    德雄為兄弟關係，被繼承人譚德雄於83年4 月3 日死亡，遺
    留之遺產有(1)臺北市○○區○○段三小段268 地號之土地（
    持分十分之一），(2)臺北市○○○路421 巷115 號5 樓之建
    物（持分二分之一），(3)臺北銀行信義分行存款636,652 元
    ，(4)中國農民銀行信義分行存款1,469,219 元，(5)中國農民
    銀行世貿分行存款687,010 元，(6)臺北八十支郵局存款482,
    405 元，總計7,222,686 元。而被繼承人譚德雄身後既無配
    偶，且無子嗣，是譚德輝、原告及譚德源理當平均繼承其遺
    產。是原告之應繼分為2,407,562 元。詎被告乙○○竟逕以
    繼承人之身分，就系爭遺產中之土地及建物辦理所有權移轉
    登記，更於87年12月1 日與譚德源訂立「分割協議書」，排
    除原告真正繼承人之地位，嗣後被告乙○○並將系爭土地及
    建物所有權移轉於第三人，是被告侵害原告繼承權。而原告
    長期旅居香港地區，直至90年8 月15日向臺北市松山地政事
    務所申請影印系爭土地及建物之所有權移轉記錄謄本，經其
    駁回處分後，始知悉上開被告侵權事實。爰以起訴狀繕本之
    承人譚德雄之遺產。
二、先位聲明：
（一）裁判分割共有物：
    １、按系爭遺產之內容計有土地、建物及存款，被告乙○○
        未得全體繼承人同意而出賣該筆土地及建物，原告雖無
        從知悉確實之買賣價金數額，然依遺產明細表內容所載
        ，暫核定其價額為3,947,400 元，該無權處分所得之價
        金應列入遺產。
    ２、於終止公同共有關係前，就被繼承人譚德雄之現金遺產
        及已出售之土地及建物之價金仍屬公同共有財產，原告
        依民法第830 條第2 項準用同法第824 條第2 項規定，
        請求裁判分割共有物。而原告應取得譚德雄遺產之三分
        之一（即2,407,562 元），被告乙○○及譚德源應按其
        所簽訂之分割協議書所分配之內容給付其中三分之一，
        故被告乙○○應給付原告2,375,480 元（7,126,441X1/
        3=2,375,480）， 譚德源應給付原告32,082元（96,2
        45X1/3=32,082）。
（二）不當得利：
      原告為被繼承人譚德雄之繼承人之一，應與譚德輝、譚德
      源共同繼承被繼承人譚德雄之遺產，每人應繼分均為三分
      之一，惟嗣後被告將應屬原告三分之一之財產逕行分配，
      無法律上原因而受有財產上之利益，致原告受損，被告乙
      ○○、譚德源應各按分割所得之財產中三分之一，依民法
      第179 條規定返還所受利益各2,375,480 元、32,082元。
（三）繼承回復請求權：
      按原告係真正繼承人，其繼承權遭被告乙○○、譚德源排
      除，由被告乙○○、譚德源占有管理處分遺產，原告自得
      請求回復之。
三、備位聲明：侵權行為損害賠償
    查被告乙○○、譚德源共同簽立切結書，明知原告丙○○係
    香港地區人士，非大陸地區人民，謊稱原告未於3 年內以書
    面向法院為繼承之表示，視為拋棄繼承權，而共同行使遺產
    上之權利，被告乙○○、譚德源共同因故意或過失不法侵害
    原告之財產權。且譚德源共同謊稱原告拋棄繼承權，亦屬故
    意以背於善良風俗之方法，加損害於他人。爰依民法第184
    條第1項、第185條規定，請求被告乙○○、譚德源連帶給付
    原告2,47,562元。
四、本件應適用中華民國法律：
（一）原告於47年至50年間
      久居留身份證，在大陸地區之
      久性居民。依香港澳門關係條例（下稱港澳條例）第1 條
      第2 項規定，本件不適用臺灣地區與大陸地區人民關係條
      例（下稱兩岸人民關係條例）第66條繼承權拋棄之規定。
      又本件繼承事件之系爭遺產（土地、建物及存款）皆在我
      國，依港澳條例第38條及涉外民事法律適用法第22條規定
      ，或依功能性選法理論，本件即應適用我國法處理。
（二）被繼承人譚德雄於83年4 月3 日死亡，當時香港澳門關係
      條例雖尚未公布實施，惟原告係於46年2 月即取得香港永
      久居留
      因素，因被繼承人譚德雄為中華民國國民，依涉外民事法
      律適用法第22條規定，本案應適用中華民國法律。
五、就兩岸人民關係條例中第2 條第4 項規定之大陸地區人民，
    該法施行細則第5 條規定：「本條例第2 條第4 款所稱大陸
    地區人民，包括左列人民在內：一、在大陸地區出生並繼續
    臺灣地區出生，其父母均為大陸地區人民者。三、曾在臺灣
    地區設有
    人民，未依第5 條之1 規定回復臺灣地區人民身分者。」，
    從而原告並非大陸地區人民，不適用兩岸人民關係條例。
六、如被告所提出之書信所示，原告早於83年5 月16日即已明確
    表示「桌面上的事就不能桌底交易」、「拒絕寫拋棄書給他
    」、「拒絕用某種條件換取我寫拋棄書，而不理會大陸的三
    位親人」等語，足見原告從未有拋棄繼承之意思表示。且被
    告亦自承繼承系統表為被告乙○○、譚德源所制作，且關於
    原告名下「拋棄」之註記，亦係被告乙○○、譚德源所為，
    益證原告自始未同意系爭遺產之分割，被告乙○○、譚德源
    之分割協議書應屬無效。
七、原告於90年8 月15日始知悉被告乙○○、譚德源於87年12月
    1 日侵害原告之繼承權，故原告之侵權行為損害賠償請求權
    及繼承回復請求權並未罹於時效消滅。至被告所提出之原告
    書信，僅係原告就被繼承人譚德雄之遺產應如何處置所表示
    之意見，惟該時被告等尚無侵害事實，不得據此充作原告請
    求權時效開始進行之依據。
、被告聲明求為判決：（一）原告之訴駁回。（二）如受不利
    判決，願預供擔保請准宣告免為假執行。並抗辯：
一、當時被告乙○○、譚德源認知原告為大陸地區人民，原告既
    未依兩岸人民關係條例規定聲明繼承，故被告乙○○、譚德
    源認為原告拋棄繼承。又原告應舉證證明繼承發生時其在大
    陸地區是否
    地區人民之身分，且港澳條例在繼承發生時尚未公布，原告
    應說明其適用何種法律。
二、原告起訴就系爭遺產之不動產、存款主張權利，就負債、費
    用部分略而未談，縱其繼承人身分仍然存在，原告不得直接
    就特定財產主張權利（最高法院70年臺上字第3395號判例、
    72年度臺上字第4516號判決、75年度臺上字第528 號判決、
    75年度臺上字第769 號判決、75年度臺上字第1249號判決、
    78年度臺上字第412 號判決參照）。
三、消滅時效
（一）依原告起訴狀所載，無非係自居於繼承人地位而主張繼承
      權受侵害，其請求權基礎自係民法第1146條之繼承回復請
      求權，而被繼承人譚德雄於83年4 月3 日死亡，退萬步言
      之，據原告起訴主張，被告乙○○、譚德源係於87年12月
      1 日「排除原告真正繼承人地位」（見原告起訴狀第3 頁
      所載），原告卻遲於91年1 月30日方提起本件之訴，顯逾
      民法第1146條第2 項之2 年時效期間。
（二）原告於83年5 月16日曾寄信予譚德輝，言明：「不應為衍
      慶得不到源弟（即譚德源）的一份而喪失了還生存眾弟妹
      應得利益。」、「昨天（星期日）衍慶來過我家。我當面
      拒絕了他」、「親赴原告家以某種條件換取原告拋棄繼承
      書」、「無庸理會大陸親人」等語，且早在83年4 月27日
      ，譚德源即已將繼承等事委諸譚德輝處理，可知原告至少
      於83年5 月16日即已知悉譚德源就繼承權乙事有所爭執，
      對於原告所認繼承權人地位有所否認。且原告就被繼承人
      財產繼承乙事，縈懷於心，念茲在茲，並自始與被告乙○
      ○、譚德源持不同立場，且有嚴正之爭執存在。
肆、經查兩造均不爭執下列事實：（一）被繼承人譚德雄於83年
    4 月3 日死亡，遺留之遺產有(1)臺北市○○區○○段三小段
    268 地號之土地（應有部分十分之一），(2)臺北市○○○路
    421 巷115 號5 樓之建物（應有部分二分之一），(3)臺北銀
    行信義分行存款636,652 元，(4)中國農民銀行信義分行存款
    1,469,21 9元，(5)中國農民銀行世貿分行存款115,232 元、
    559,995 元，(6)臺北八十支郵局存款482, 405元，總計7,22
    2,686 元。（二）被繼承人譚德雄並無配偶及子女，而其父
    譚其儀、母譚張芝仙分別於55年5 月20日、67年4 月9 日死
    亡，又譚德輝、原告、譚德源與被繼承人譚德雄為兄弟關係
    ，故譚德輝、原告、譚德源為被繼承人譚德雄之繼承人。另
    譚德輝於84年7 月9 日死亡，其法定繼承人為子被告乙○○
    、女譚衍秀，嗣譚衍秀拋棄繼承。（二）被告乙○○與譚德
    輝於87年12月1 日簽訂分割協議書（下稱系爭分割協議書）
    ，以原告未於兩岸人民關係條例第66條規定聲明繼承，視為
    拋棄繼承，並協議分割被繼承人譚德雄之遺產，被告乙○○
    分得(1)臺北市○○區○○段三小段268 地號之土地（應有部
    分十分之一），(2)臺北市○○○路421 巷115 號5 樓之建物
    （應有部分二分之一），(3)臺北銀行信義分行存款200,000
    元、400,000元，(4)中國農民銀行信義分行存款1,469,219元
    ，(5)中國農民銀行世貿分行存款115,232元、559,995元，(6)
    臺北八十支郵局存款434,595元；譚德源分得(1)中國農民銀
    行信義分行存款36,652元，(2)中國農民銀行世貿分行存款
    11,783元，(3)臺北八十支郵局存款47,810元。嗣後被告乙○
    ○將上開土地、建物出售他人。（三）原告於90年8月15 日
    向臺北市松山地政事務所申請影印臺北市○○○路421巷115
    號5樓之建物所有權移轉紀錄謄本，經臺北市松山地政事務
    所於同年月29日駁回申請。（四）原告原
    弄103號，於47年2月取得香港永久居留
    22日因前往香港而註銷上海市戶口，復於同年12月26日由香
    港初次
    辦遷出香港。復有繼承系統表、死亡證明書、被繼承人譚德
    雄遺產明細表、土地登記申請書、切結書、臺北市松山地政
    事務所90年8 月29日函、原告之香港永久性居民
    告之居港證明書、往來港澳通行證、被繼承人譚德雄之除戶
    謄本、臺北市大安區戶政事務所91年12月3日函暨原告之除
    戶謄本、上海市公安局
    20、50至51、81、90至91、226頁），自堪信為真實。
伍、得心證之理由：
    本件兩造所爭執之處，在於一、先位聲明：（一）原告得否
    請求分割被繼承人譚德雄之遺產？１、原告應否依兩岸人民
    關係條例規定聲明繼承？２、系爭分割協議書是否無效？３
    、被繼承人譚德雄之遺產範圍為何？應如何分割？（二）原
    告得否依民法第179 條規定請求被告乙○○、譚德源返還所
    受利益？（三）原告得否依民法第1164條規定請求被告乙○
    ○、譚德源回復其繼承權？（四）原告之繼承回復請求權是
    否罹於時效？二、備位聲明：（一）原告得否依民法第18 4
    條第1 項、第185 條規定，請求被告乙○○、譚德源連帶負
    損害賠償責任？（二）原告之侵權行為損害賠償請求權是否
    罹於時效？
一、先位聲明：
（一）原告得請求分割被繼承人譚德雄之遺產：
    １、原告無須依兩岸人民關係條例規定聲明繼承：
    （１）查原告於47年2 月取得香港永久居留
          10月22日因前往香港而註銷上海市戶口，復於同年12
          月26日
          28日除戶，已於前述，是原告係香港居民。而港澳條
          例係於86年4月2日始公布，於本件繼承發生時（即83
          年4月3日被繼承人譚德雄死亡之日），並無港澳條例
          適用之可言。
    （２）查兩岸人民關係條例係於81年7 月3 日公布，其中第
          2 條第4 款規定，所謂大陸地區人民，指在大陸地區
          設有
          永久居留身份證，並未在大陸地區設有
          並非兩岸人民關係條例所定之大陸地區人民，自無須
          依該條例第66條規定於繼承開始起3 年內聲明繼承。
    ２、系爭分割協議書係屬無效：
    （１）按繼承人有數人時，在分割遺產前，各繼承人對於遺
          產全部為公同共有，民法第1151條定有明文。又遺產
          之分割得以協議為之，惟應由全體繼承人共同協議，
          如僅由部分繼承人逕行協議分割遺產，即屬無權處分
          之行為，應屬無效（民法第828條第2項、最高法院68
          年臺再字第44號判例、87年度臺上字第1728號判決參
          照）。
    （２）查譚德輝、原告、譚德源為被繼承人譚德雄之繼承人
          ；另譚德輝於84年7月9日死亡，其法定繼承人為子被
          告乙○○、女譚衍秀，嗣譚衍秀拋棄繼承，故譚德輝
          所得繼承被繼承人譚德雄遺產之權利由被告乙○○繼
          承之。易言之，於被告乙○○、譚德源在87年12月1
          日簽訂系爭分割協議書時，被繼承人譚德雄之繼承人
          為被告乙○○、原告、譚德源，然被告乙○○、譚德
          源逕認原告為大陸地區人民，以原告逾期聲明繼承，
          視為拋棄繼承權，而自行協議分割被繼承人譚德雄之
          遺產，揆諸前揭說明，系爭分割協議書自屬無效。
    ３、被繼承人譚德雄之遺產範圍為何？應如何分割？
    （１）如前所述，被告乙○○、譚德源所為之系爭分割協議
          書未經全體繼承人之同意，不生協議分割之效力，原
          告自得本於繼承人之地位，請求分割被繼承人譚德雄
          之遺產。然被告乙○○、譚德源業已分割遺產，就遺
          產中之不動產，不僅已移轉登記予被告乙○○，且嗣
          後被告乙○○亦將之轉售他人，姑不論取得系爭不動
          產之第三人為善意或惡意，被告乙○○無權處分系爭
          不動產所得之對價，基於物之代位性，仍為全體繼承
          人公同共有。
    （２）被繼承人譚德雄之遺產範圍及計算：
        茲原告以被告乙○○、譚德源向國稅局申報遺產稅時
          所核定之數額（即土地部分3,790,400 元，建物部分
          157,000元，共3,947,400元）為認定系爭不動產處分
          之對價，被告對此亦未爭執，是本院即以此標準認定
          之。
        至被告乙○○辯稱：被繼承人譚德雄之遺產除不動產
          、存款外，尚有負債、費用云云，然未見被告乙○○
          提出任何證據證明負債、費用之存在及其數額，自無
          法為有利於被告乙○○之認定。
        綜上所述，被繼承人譚德雄之遺產總額為7,222,686
          元（含系爭不動產處分之對價3,947,400元，及所有
          存款），由譚德輝、原告、譚德源平均繼承（民法第
          1141條規定參照），每人所能繼承之部分為2,407,56
          2元。
（二）原告得依民法第179 條規定請求被告乙○○、譚德源返還
      所受利益：
    １、按無法律上之原因而受利益，致他人受損害者，應返還
        其利益，民法第179條前段定有明文。
    ２、查被告乙○○因系爭分割協議書分得系爭不動產（事後
        處分對價為3,947,400元）及存款3,179,041元，共計7,
        126,441元，譚德源分得存款96,245 元。然依法每人所
        得繼承應為2,407,562 元，詎被告乙○○、譚德源逕自
        排除原告之繼承權，而自行分割被繼承人譚德雄之遺產
        ，就超過其應繼分部分即屬無法律上原因而受利益，致
        原告受有損害，原告依民法第179 條規定請求被告乙○
        ○、譚德源返還所分得財產三分之一，分別為2,375,48
        0元（]7, 126,441X1/3）、32,082元（96,245X1/3），
        於法有據。
三、從而，原告請求被告乙○○給付2,375,480 元，及自起訴狀
    繕本送達之翌日（91年5月4日）即起至清償日止按年息百分
    之5計算之利息，並請求被告JUDY PING CHAI DAN （即譚德
    源之繼承人）給付32,082元，及自起訴狀繕本送達之翌日（
    即同年月18日）起至清償日止按年息百分之5計算之利息，
    為有理由，應予准許。
四、至兩造其餘之攻擊或防禦方法，及未經援用之證據，經本院
    斟酌後，認為均不足以影響本判決之結果，自無逐一詳予論
    駁之必要，併此敘明。
五、假執行之宣告：
    兩造陳明願供擔保請為宣告假執行或免為假執行，經核均與
    規定相符，爰分別酌定相當之擔保金額予以宣告。
陸、訴訟費用負擔之依據：民事訴訟法第78條、第85條第1項但
    書。
中　　華　　民　　國　　94　　年　　4 　　月　　29　　日
                  家事法庭法  官  蔡惠如
以上正本係照原本作成。
如對本判決上訴，須於判決送達後20日之不變期間內，向本院
提出上訴狀。
中　　華　　民　　國　　94　　年　　4 　　月　　29　　日
                          書記官　王俊琇
